臺灣高等法院民事判決
108年度上易字第1119號
上  訴  人  陳建勛  
訴訟代理人  劉作時律師
被 上訴 人  大昌期貨股份有限公司
法定代理人  莊智宏  
訴訟代理人  黃曉妍律師
上列當事人間請求損害賠償等事件，上訴人對於中華民國108年7
月11日臺灣新北地方法院107年度訴字第1954號判決提起上訴，
被上訴人並為訴之追加，本院於109年6月30日言詞辯論終結，判
決如下：
    主      文
上訴駁回。
第二審訴訟費用由上訴人負擔。
    事實及理由
一、按當事人於第二審為訴之變更或追加，非經他造同意，不得
    為之，民事訴訟法第446條第1項前段定有明文。被上訴人於
    原審依兩造簽訂之風險預告書㈠期貨風險預告書第1條前段、
    期貨契約柒、受託契約第12條第2項約定，請求上訴人給付
    新臺幣（下同）68萬2,640元本息，嗣於本院審理中追加依
    受託契約第11條第3項、第13條第3項為請求，上訴人就此表
    示同意（見本院卷第420頁、第466頁），揆諸上開說明，應
    予准許。 
二、被上訴人主張：上訴人於民國103年1月24日與伊簽訂期貨開
    戶申請書信用調查表、交易人採行整戶風險保證金計收方式
    (SPAN)約定書、風險預告書、期貨契約柒、受託契約（下分
    稱其名，合稱系爭契約），並開立帳號0000000號帳戶（下
    稱系爭帳戶）從事期貨交易。於107年2月6日因台股指數大
    跌，致系爭帳戶總市值風險指標達到高風險，伊以簡訊通知
    上訴人儘速補足保證金，然上訴人未補保證金，嗣因系爭帳
    戶總市值風險指標低於25%，伊依系爭契約第12條約定強制
    代為沖銷，沖銷後系爭帳戶整戶權益數為負數68萬2,640元
    。爰依風險預告書㈠期貨交易風險預告書第1條、受託契約第
    12條第2項之約定，並追加依受託契約第11條第3項、第13條
    第3項約定，提起本件訴訟，請求擇一為有利判決等語。並
    聲明：㈠上訴人應給付被上訴人68萬2,640元，及自起訴狀繕
    本送達之翌日起至清償日止，按週年利率5%計算之利息。㈡
    被上訴人願供擔保，請准宣告假執行。
三、上訴人則以：被上訴人就保證金餘額未採逐日計算，違反強
    制規定，代為沖銷之約定應屬無效。又伊並未接獲系爭帳戶
    為高風險之通知，被上訴人於代沖銷前，有通知及等待義務
    ，卻未為之。另被上訴人於107年2月6日明知選擇權價格異
    常，仍以系爭帳戶總市值風險指標低於25%為由，逕以極差
    價格代伊沖銷，未盡善良管理人注意義務，致伊受有鉅額虧
    損，損害伊利益，伊無須給付被上訴人68萬2,640元，被上
    訴人反而應賠償伊所受68萬2,640元之損害，故如認被上訴
    人主張有理由，伊以此主張抵銷等語，資為抗辯。
四、原審為被上訴人全部勝訴之判決，上訴人聲明不服，提起上
    訴，並聲明：㈠原判決廢棄。㈡被上訴人在第一審之訴及假執
    行之聲請均駁回。被上訴人答辯聲明：上訴駁回。
五、兩造不爭執事項：
  ㈠上訴人於103年1月24日與被上訴人簽立期貨開戶契約、風險
    預告書暨受託契約，並開立系爭帳戶，從事期貨交易。
  ㈡系爭帳戶於107年2月6日留倉部位為買權60口，賣權90口。
　㈢系爭帳戶於107年2月6日上午9時1分59秒時因風險指標低於25
    %，由被上訴人將所有留倉部位以市價單（IOC）執行強制沖
    銷作業，至同日上午9時02分許留倉部位全數沖銷完畢，沖
    銷後系爭帳戶整戶權益數為負數68萬2,640元。
六、被上訴人主張上訴人委託其進行期貨商品交易，於107年2月
    6日因大盤下跌，系爭帳戶總市值風險指標低於25%，其依系
    爭契約約定逕行代為沖銷後，系爭帳戶權益數為負68萬2,64
    0元，請求上訴人給付上開金額等語，為上訴人所否認，並
    以前詞置辯。茲就兩造爭點析述如下：
  ㈠被上訴人為強制平倉前，有無為高風險通知之義務？
　　⒈按客戶保證金專戶之存款餘額與有價證券抵繳金額合計數
      低於維持保證金之數額時，應即通知其繳交追加保證金至
      原始保證金額度。前項第3款所指之追加保證金，應依受
      託契約所定期限繳交，期貨商管理規則第48條第2項第3款
      、第3項分別定有明文（見原審卷二第297頁）。次按期貨
      商受託從事期貨交易應逐日計算每一委託人之保證金專戶
      存款餘額及有價證券抵繳金額合計數，其低於受託契約約
      定之維持保證金時，應即通知委託人於限期內以現金補繳
      其保證金專戶存款餘額及有價證券抵繳金額合計數與其未
      了結部位原始保證金總額間之差額。委託人未能依前項規
      定之限期內補足差額者，期貨商得了結其期貨交易契約，
      臺灣期貨交易所股份有限公司業務規則（下稱期交所業務
      規則）第57條第1項、第2項分別定有明文（見原審卷二第
      299頁）。復按一般交易時段委託人保證金帳戶餘額低於
      維持保證金金額時，期貨商應即通知委託人於限期內以現
      金補繳其保證金帳戶餘額與其未沖銷部位所應繳交易保證
      金總額間之差額。若委託人未於期限內補繳保證金，期貨
      商得代為沖銷委託人之部位。臺灣期貨交易所股份有限公
      司「臺灣證券交易所股價指數選擇權契約」交易規則（下
      稱選擇權交易規則）第13條第3項定有明文（見原審卷二
      第305頁）。
　　⒉查受託契約第1條約定：「甲方（即上訴人）同意乙方（即
      被上訴人）及其期貨交易輔助人受甲方委託執行期貨交易
      時，必須遵循期貨交易法，期貨商管理規則及各期貨交易
      所業務規則、準則、章則及公告與當地其他相關法令之規
      定，並視為本契約之一部分，因遵守前開法令所生之不利
      益由甲方負擔」等語（見原審卷二第41頁），則上開期貨
      商管理規則、期交所業務規則、選擇權交易規則均為系爭
      契約之一部分，兩造應受拘束。依前揭規定，上訴人系爭
      帳戶存款餘額與有價證券抵繳金額合計數低於維持保證金
      之數額時，被上訴人即有通知其繳交追加保證金至原始保
      證金額度之義務。況臺灣期貨交易所股份有限公司（下稱
      期交所）以106年4月13日臺期結字第10603002750號函（
      下稱2750號函）知各期貨商、期貨交易輔助人，函文說明
      ：「三、高風險帳戶通知作業㈠期貨商於每日交易時段，
      應隨時執行風險控管系統，除盤後交易時段，期貨交易人
      僅留有本公司指定豁免辦理代為沖銷商品之未平倉部位者
      外，應依系統警示，對權益數低於未沖銷部位所需維持保
      證金之期貨交易人辦理高風險帳戶通知作業。…。㈢期貨商
      辦理高風險帳戶通知作業，應以當面、電話、簡訊、電子
      郵件或其他期貨交易人指定方式，通知期貨交易人儘速將
      權益數補足至未沖銷部位所需原始保證金，並請期貨交易
      人隨時注意價格之變化，當風險指標低於期貨商控管標準
      ，期貨商將開始執行代為沖銷作業。」、「六、代為沖銷
      作業㈠期貨交易人經期貨商或期貨交易輔助人辦理高風險
      帳戶通知或盤後保證金追繳通知後，遇下列情形，期貨商
      應開始執行代為沖銷作業：1.帳戶風險指標低於期貨商規
      定（期貨商規定之風險指標不得低於25% ）」（見本院卷
      第85頁至第89頁），足見期交所亦函知被上訴人為代沖銷
      前，須先為高風險通知，故被上訴人對其負有高風險通知
      義務乙節，應無不知之理。
　  ⒊被上訴人雖主張受託契約第12條第2項已約定急迫狀況得強
      制平倉，而排除前揭規定之適用云云。然受託契約第12條
      第2項前段固約定：「乙方（即被上訴人）依市場或其他
      急迫狀況認為必要時（甲方【即上訴人】之權益總值低至
      原始保證金之25%時）得即時以市價逕行代甲方沖銷其所
      持有未結清之全部期貨交易契約。此一權利不因乙方有無
      向甲方發出追加保證金而受影響，亦不因任何乙方之作為
      、不作為而視為拋棄此項權利（見原審卷二第41頁）」。
      惟前揭受託契約第1條既約定被上訴人受上訴人委託執行
      期貨交易時，必須遵循期貨交易法，期貨商管理規則及各
      期貨交易所業務規則、準則、章則及公告與其他相關法令
      規定，而前揭規定已明定上訴人保證金專戶之金額不足時
      ，被上訴人負有通知上訴人補足保證金之義務，被上訴人
      自應遵守上開規定，自難以受託契約第12條第2項前段約
      定，排除前揭規定之適用，故被上訴人此部分主張，無足
      採憑。　　　
　　⒋綜上，被上訴人於上訴人保證金專戶之金額不足時，負有
      通知上訴人補足保證金之義務，被上訴人主張其無通知義
      務云云，尚屬無據。　
　㈡被上訴人執行代沖銷前，有無對上訴人為高風險通知？
　　被上訴人主張其曾以手機簡訊對上訴人為高風險通知乙節，
    已為上訴人所否認，自應由被上訴人就其已履行通知義務之
    事實，負舉證之責。查：
　　⒈被上訴人主張於107年2月6日8時54分19秒委由第三人三竹
      資訊股份有限公司（下稱三竹公司）對上訴人發送高風險
      簡訊通知，三竹公司於同日8時54分26秒發送簡訊至上訴
      人於開戶文件中填載之0000000000行動電話，電信公司於
      同日8時54分29秒收到（下稱系爭簡訊）等情，有高風險
      客戶發送記錄表、三竹公司簡訊查證報告可參（見原審卷
      二第47頁、第129頁即附表），則被上訴人於系爭帳戶保
      證金不足時，確已發送系爭簡訊通知上訴人。依附表即三
      竹公司簡訊查證報告「錯誤代碼」欄所載，可知系爭簡訊
      發送過程，因中華電信股份有限公司（下稱中華電信）回
      覆簡訊已停用，改用遠傳電信股份有限公司（下稱遠傳電
      信）特碼發送，但被遠傳電信關鍵字「保證金」阻擋，所
      以狀態說明顯示「資料有錯誤」，致未成功送達系爭簡訊
      。且三竹公司亦稱：中華電信回覆簡訊已停用，表示此門
      號為拒收廣告簡訊之門號用戶，中華電信只有針對商務簡
      訊做阻擋，一般個人手機門號互相傳送的簡訊並不會被阻
      擋，故此門號仍可收取個人門號傳送簡訊；另遠傳電信關
      鍵字保證金阻擋所以資料有誤，表示簡訊內容有需阻擋不
      能被傳送之關鍵字「保證金」，此乃電信業者阻擋關鍵字
      之機制等語，有三竹公司108年3月6日竹資綜字第1080306
      02號函可參（見原審卷二第199頁）。足見上訴人上開手
      機門號未能收到系爭簡訊，係因其手機設有阻擋商務簡訊
      、關鍵字「保證金」之功能所致。又上訴人並未否認其對
      上開手機門號勾選拒收廣告簡訊之功能（見本院卷第222
      頁），則系爭簡訊未能成功送達之原因，係上訴人對上開
      手機門號設定阻擋商務簡訊所致，堪以認定。
　　⒉又受託契約第11條第3項、第13條第1項分別約定：「繳交
      追加保證金通知於主管機關核准或交易人約定之方式送達
      甲方（即上訴人）在乙方（即被上訴人）所留存之應受通
      訊處所、號碼後，即生效力；甲方不得以未收到或未閱讀
      阻卻乙方處分甲方部位之權利，若因任何理由致乙方通知
      無法到達甲方，乙方仍得處分甲方之部位，所生之一切損
      失，由甲方負責」、「甲方於開戶時應向乙方及其期貨交
      易輔助人據實提供姓名、住所、通訊處所、職業、年齡、
      電話、身分證統一編號、資產之狀況、投資經驗、開戶原
      因等其他相關之資料」等語（見原審卷二第41頁），依上
      開約定，被上訴人應依上訴人在開戶文件所留存之處所或
      電話號碼為通知。又上訴人於開戶文件留存之手機門號為
      0000000000號（見原審卷二第31頁），而被上訴人所為之
      高風險通知，既依兩造上開約定方式為之，且系爭簡訊係
      因上訴人設有阻擋商務簡訊致無法送達，已如上述，依上
      開約定，系爭簡訊未能發送成功，應歸責於上訴人。
　　⒊上訴人雖辯以：受託契約第12條約定違反期貨交易法第67
      條保證金應逐日計算其餘額之強行規定，依民法第71條規
      定應屬無效云云。然期貨商受委託進行期貨交易時，應逐
      日計算保證金或權利金之餘額，係因期貨交易具相當之風
      險性，為使期貨交易人能切實履行其交易義務，須建立交
      易保證金、權利金制度，始明定期貨商應收取交易保證金
      或權利金之法律依據，以促進期貨交易順利進行，並健全
      交易制度。而為配合期貨交易逐日計算盈虧（即每日洗價
      marked to market）之作業方式，並貫徹客戶資金分離存
      放之規定，明定期貨商應逐日計算每一客戶保證金或權利
      金專戶存款餘額之變動情形，並應編製所有客戶保證金專
      戶或權利金之明細帳（期貨交易法第67條立法理由參照）
      。是期貨交易法第67條規定，旨在規範期貨客戶交易保證
      金或權利金之餘額，應由期貨商設置明細帳逐日計算，俾
      使期貨交易之帳務明確，健全交易制度，而非限制期貨商
      僅能逐日計算客戶保證金餘額，不得於盤中計算風險指標
      進行風險控管機能，且於保證金不足時，代為沖銷作業之
      意，是上訴人上開抗辯，顯無足取。
　　⒋上訴人又辯以上開手機門號並未停用，107年2月6日簡訊功
      能亦未停用，系爭簡訊發送不成功，被上訴人應打電話為
      高風險通知云云。然系爭簡訊發送至上開手機門號遭阻擋
      ，係因上訴人設有阻擋商務簡訊功能，未能發送成功應歸
      責於上訴人；且兩造就高風險通知方式，係約定對上訴人
      所留存之通訊處所或電話號碼為通知，均如前述，其中對
      電話號碼通知部分，並未約定僅能以撥打電話方式為之，
      則被上訴人以傳送簡訊方式至上訴人所留存之手機號碼，
      自與前揭所約定之通知方式無違，上訴人徒以被上訴人未
      另撥打電話與上訴人，即認此與兩造前揭約定有違云云，
      自難採憑。
　　⒌上訴人再辯以：107年2月6日當日期貨、選擇權之市場行情
      悖於常態，系爭帳戶風險指標低於25%，被上訴人即以市
      價強制沖銷系爭帳戶未平倉之選擇權，顯未盡善良管理人
      注意義務云云。然受託契約第12條第2項明文約定系爭帳
      戶於盤中風險指標低於法令規定或被上訴人所定標準即25
      %時，被上訴人得即時以市價代上訴人沖銷其所有未結清
      之全部期貨交易契約，則被上訴人於107年2月6日上午9時
      1分59秒系爭帳戶總市值風險指標低於25%，而於同日時2
      分開始逕行代為沖銷完畢，應屬依契約行使權利，難認有
      何未善盡處理事務之情形，是上訴人此部分抗辯，當不可
      取。
  ㈢被上訴人請求上訴人賠償68萬2,640元，有無理由？
　　⒈依風險預告書㈠期貨風險預告書第1條前段約定：「當期貨
      市場行情不利於台端所持契約時，本公司為維持保證金額
      度，得要求追繳之額外保證金，如台端無法在本公司所訂
      期限補繳時，則本公司有權代為沖銷台端所持期貨契約，
      沖銷後若仍有虧損，則台端需補繳此一損失金額」（見原
      審卷二第37頁），以及受託契約第12條第2項前段約定：
      「乙方（即被上訴人）依市場或其他急迫情形認為必要時
      （甲方《即上訴人》風險指標低於25% ）得即時以市價代甲
      方沖銷其所有全部未結清之全部期貨交易契約」（見原審
      卷二第41頁），系爭帳戶於107年2月5日盤後未沖銷期貨
      及選擇權部位留倉口數為買權60口、賣權90口，當日收盤
      後，因美國股市無預警大跌，翌日（即107年2月6日）台
      灣期貨市場開盤（8時45分00秒）時即呈現巨幅震盪趨勢
      ，而被上訴人於當日8時54分21秒系爭帳戶總市值風險指
      標達高風險時，即委由三竹公司以系爭簡訊通知上訴人儘
      速補足保證金，嗣因大盤急速下跌，於107年2月6日上午9
      時1分59秒系爭帳戶總市值風險指標低於25%，被上訴人於
      同日時2分許開始逕行代為沖銷完畢等節，既為兩造所不
      爭執（見不爭執事項㈡、㈢），被上訴人自得依上開約定，
      於系爭帳戶風險指標低於25%時，逕以市價代上訴人沖銷
      系爭帳戶所有未沖銷部位。
　　2.又「委託人之保證金專戶權益數或權益總值為負數時，期
      貨商應向本公司申報，並應於權益數為負數時，以自有資
      金存入客戶保證金專戶內」，期交所業務規則第57條之1
      第1項定有明文（見本院卷第469頁）。查系爭帳戶經被上
      訴人代為沖銷後，其整戶權益數為負數68萬2,640元乙節
      ，亦為兩造所不爭執（見不爭執事項㈢）。揆諸前揭規定
      ，系爭帳戶於107年2月6日經被上訴人依約代為沖銷未沖
      銷部位後，其權益數已為負數，則被上訴人依上開規定以
      自有資金存入系爭帳戶後，依風險預告書㈠期貨風險預告
      書第1條前段、受託契約第12條第2項約定，請求上訴人賠
      償不足之68萬2,640元，自屬有據。至被上訴人另追加依
      受託契約第11條第3項、第13條第3項約定為同一之請求，
      因其依上開約定請求上訴人給付已屬有據，此部分請求無
      庸論述，併予敘明。
  ㈣上訴人所為抵銷抗辯有無理由？
    按二人互負債務，而其給付種類相同，並均屆清償期者，各
    得以其債務，與他方之債務，互為抵銷。但依債之性質不能
    抵銷或依當事人之特約不得抵銷者，不在此限，民法第334
    條第1 項定有明文。上訴人辯以被上訴人於107年2月6日明
    知選擇權價格異常，仍以系爭帳戶總市值風險指標低於25%
    為由，逕以極差價格代其沖銷，致其受有68萬2,640元之損
    失，並據此主張抵銷云云。然被上訴人因系爭帳戶風險指標
    已低於25%，得逕以市價代上訴人沖銷系爭帳戶所有未沖銷
    部位，已如前述，是被上訴人並未對上訴人負有任何債務，
    而與上開抵銷規定要件不符，上訴人自不得主張抵銷。故上
    訴人此部分所辯，洵屬無據。
七、綜上所述，被上訴人依風險預告書㈠期貨風險預告書第1條前
    段、受託契約第12條第2項約定，請求上訴人賠償68萬2,640
    元，及自起訴狀繕本送達之翌日（即107年9月29日）起至清
    償日止，按週年利率5%計算之利息，洵屬有據，應予准許。
    原審為上訴人敗訴之判決，所持理由雖與本院不同，惟結論
    並無二致，仍應予維持。上訴論旨指摘原判決不當，求予廢
    棄改判，為無理由，應駁回其上訴。
八、本件事證已臻明確，兩造其餘攻擊防禦方法及所提證據，經
    本院審酌後，認均不足以影響本判決結果，自無逐一論述必
    要，併予敘明。
九、據上論結，本件上訴為無理由，依民事訴訟法第449條第2項
    、第78條，判決如主文。
中　　華　　民　　國　　109 　年　　7 　　月　　31　　日
                    民事第三庭    
                        審判長法  官 林玉珮
                              法  官 徐淑芬
                              法  官 朱美璘
正本係照原本作成。
不得上訴。
中　　華　　民　　國　　109 　年　　7 　　月　　31　　日
    　　　　　　　　　　　　　書記官 蔡宜蓁　　　　　　　　　　　　　　
　　　　　　　　　　　　　
　　　　　　　　　　　　　
　　　　　　　　　　　　　
　　　　　　　　　　　　　
　　　　　　　　　　　　　
　　　　　　　　　　　　　
　　　　　　　　　　　　　
　　　　　　　　　　　　　
　　　　　　　　　　　　　
　　　　　　　　　　　　　
　　　　　　　　　　　　　
　　　　　　　　　　　　　
　　　　　　　　　　　　　
　　　　　　　　　　　　　
　　　　　　　　　　　　　
　　　　　　　　　　　　　
　　　　　　　　　　　　　
　　　　　　　　　　　　　
　　　　　　　　　　　　　
　　　　　　　　　　　　　
　　　　　　　　　　　　　
　　　　　　　　　　　　　
　　　　　　　　　　　　　
　　　　　　　　　　　　　
　　　　　　　　　　　　　
　　　　　　　　　　　　　
　　　　　　　　　　　　　
　　　　　　　　　　　　　
　　　　　　　　　　　　　
　　　　　　　　　　　　　
　　　　　　　　　　　　　
　　　　　　　　　　　　　
　　　　　　　　　　　　　
　　　　　　　　　　　　　
　　　　　　　　　　　　　
　　　　　　　　　　　　　
　　　　　　　　　　　　　
　　　　　　　　　　　　　
　　　　　　　　　　　　　
　　　　　　　　　　　　　
　　　　　　　　　　　　　
　　　　　　　　　　　　　
　　　　　　　　　　　　　
　　　　　　　　　　　　　
　　　　　　　　　　　　　
　　　　　　　　　　　　　
　　　　　　　　　　　　　
　　　　　　　　　　　　　
　　　　　　　　　　　　　
　　　　　　　　　　　　　
　　　　　　　　　　　　　
附表